【裁判字號】    95,交易,504
【裁判日期】    951019
【裁判案由】    過失傷害
【裁判全文】
臺灣臺北地方法院刑事判決      九十五年度交易字第五０四號
公  訴  人  臺灣臺北地方法院檢察署檢察官
被      告  甲○○
選任辯護人  胡文英律師
上列被告因過失重傷害案件，經檢察官提起公訴（九十五年度偵
字第一二六六一號），本院判決如下：
    主  文
甲○○因過失傷害人致重傷，處有期徒刑肆月，如易科罰金，以
銀元參佰元即新臺幣玖佰元折算壹日。
    事  實
一、甲○○於民國九十四年十月十三日下午五時二十五分許，駕
    駛車牌號碼ＪＶ－九七三三號自小客車，沿臺北市○○○路
    第三車道東向西方向行駛，行近和平東路與建國南路二段路
    口時，因欲右轉建國南路，然該第三車道禁止右轉，甲○○
    即駕車切入第四車道並即右轉，然甲○○本應注意汽車右轉
    時，應先顯示車輛先後之右邊方向燈光及注意後方直行車，
    依當時情形又無不能注意之情事，適後方有乙○○○騎乘車
    號ＤＭＱ－０八一號輕型機車直行恰行經該處，甲○○竟疏
    未注意，貿然右轉，致乙○○○閃煞不及而其左側機車把手
    及車前菜籃撞擊前開自小客車之右側車燈而人車倒地，乙○
    ○○因而受有外傷性蜘蛛膜下腔出血及視神經損傷等傷害，
    甲○○見狀即委由路人撥打電話報警，並於有偵查犯罪權限
    之公務員查悉上情前，主動向據報到場之臺北市政府警察局
    大安分局警員曾宏政坦承肇事，而乙○○○經送醫診治後，
    仍有左眼視神經萎縮、左眼視野嚴重缺損而毀敗視能及右眼
    視野中度缺損而嚴重減損視能之傷害。
二、案經乙○○○訴由臺灣臺北地方法院檢察署檢察官偵查起訴
    。
    理  由
甲、程序部分
一、按刑事訴訟法第一百五十九條第一項雖規定，被告以外之人
    於審判外之言詞或書面陳述，除法律有規定外，不得作為證
    據。惟同法第一百五十九條之五第二項已規定，當事人、代
    理人或辯護人於法院調查證據時，知有第一百五十九條第一
    項不得為證據之情形，而未於言詞辯論終結前聲明異議者，
    視為有前項之同意（指同條第一項之同意作為證據）。此乃
    第一百五十九條第一項所容許，得作為證據之例外規定之一
    。經查本案被告甲○○、檢察官、選任辯護人於言詞辯論終
    結前，均未就證人即告訴人乙○○○之警詢筆錄以及卷附之
    臺北市政府警察局交通警察大隊事故肇事原因初步分析研判
    表、證明書、現場圖、臺北市立聯合醫院仁愛院區驗傷診斷
    書、診斷證明書，主張有刑事訴訟法第一百五十九條第一項
    不得為證據之情形，本院審酌證人陳述及上開文書製作之情
    況，核無違法取證或其他瑕疵，認為以之作為證據為適當，
    是參照上開最高法院判決要旨及法律規定，本案上開經調查
    之證據均有證據能力，合先敘明。
二、檢察官職司追訴犯罪，就審判程序之訴訟構造言，檢察官係
    屬與被告相對立之當事人一方，偵查中對被告以外之人所為
    之偵查筆錄，或被告以外之人向檢察官所提之書面陳述，性
    質上均屬傳聞證據。自理論上言，如未予被告反對詰問、適
    當辯解之機會，一律准其為證據，似有違當事人進行主義之
    精神，對被告之防禦權亦有所妨礙；然而現階段刑事訴訟法
    規定檢察官代表國家偵查犯罪、實施公訴，必須對於被告之
    犯罪事實負舉證之責，依法其有訊問被告、證人及鑑定人之
    權，證人、鑑定人且須具結，而實務運作時，偵查中檢察官
    向被告以外之人所取得之陳述，原則上均能遵守法律規定，
    不致違法取供，其可信性極高，為兼顧理論與實務，乃於修
    正刑事訴訟法時，增列第一百五十九條之一第二項，明定被
    告以外之人（含被害人、證人等）於偵查中向檢察官所為陳
    述，除顯有不可信之情況者外，得為證據（最高法院九十三
    年度台上字第二三九七號判決參照）。查本案告訴人於偵查
    中之證述內容，並無顯不可信之特別情形，且告訴人之證述
    ，復係具結後始行作證，有結文在卷可稽（見偵卷第二四頁
    ），足資擔保應無編織誣陷被告之疑，從而揆諸前開法文及
    最高法院判決意旨，上開供述自有證據能力。
乙、實體部分
一、訊據被告甲○○於警詢、偵查及本院均坦承於上述時、地，
    駕駛前開車號自小客車，因疏未注意而於右轉時與告訴人乙
    ○○○所騎乘之機車發生擦撞，致告訴人受有外傷性蜘蛛膜
    下腔出血及視神經損傷等傷害不諱（見偵卷第二二、二三頁
    、本院卷第二四頁背面、二六頁），惟辯護人另為被告辯稱
    ：案發地點即和平東路與建國南路口本可右轉，被告之車輛
    在號誌管制區第一線等候，待綠燈後取得路權右轉，告訴人
    始由後撞擊被告自小客車之車後右側方向燈等語。經查：
（一）被告於前揭時地駕車因疏失而於右轉時與告訴人所騎乘機
      車發生擦撞，至告訴人因而倒地並受有外傷性蜘蛛膜下腔
      出血及視神經損傷等傷害之事實，業據被告自承不諱（見
      偵卷第二二、二三頁、本院卷第二四頁背面、二六頁），
      核與告訴人指訴之被害情節大致相符（見偵卷第四、五、
      二一、二二頁；本院卷第二二頁背面至二四頁背面），而
      告訴人係因右轉疏失致擦撞告訴人騎乘機車等情，亦有臺
      北市政府警察局交通警察大隊事故肇事原因初步分析研判
      表、證明書、現場圖及現場車損照片八幀附卷可憑（偵卷
      第十二至十四、二八至三一頁）。
（二）告訴人因遭被告所駕駛自小客車擦撞倒地，並因而受有外
      傷性蜘蛛膜下腔出血及視神經損傷等傷害，且經送醫診治
      後，迄今告訴人仍有左眼視神經萎縮、視野嚴重缺損而毀
      敗視能，且右眼視野則有中度缺損而嚴重減損視能之重傷
      害之事實，業據證人乙○○○證述：伊左眼完全看不到，
      只剩光覺，右眼只剩下百分之五十之視力，伊有領到殘障
      手冊等語綦詳（見本院卷第二三頁、偵卷第二二頁），並
      有臺北市立聯合醫院仁愛院區九十五年四月十二日驗傷診
      斷書及診斷證明書可資佐證（見偵卷第六、十五、十六頁
      ），故告訴人因被告之過失行為而致受有重傷害之事實，
      亦堪認定。
（三）至辯護人雖為被告辯稱：被告所右轉之路口並未禁止右轉
      ，本件係告訴人由後追撞被告自小客車，被告擁有路權云
      云，惟被告業已就事故發生經過自承：伊是右轉的第一部
      車，伊有打閃光燈，伊由外車道切進來後，告訴人就由後
      面撞上來‧‧‧伊是由二個車道的中間要右轉，那個車道
      可否右轉伊不確定‧‧‧當日伊因為對臺北路不熟，因為
      當時車很多，伊切不進（最外側）車道，伊由內側切到外
      側，右轉時，就撞擊到告訴人的機車等語在卷（見本院卷
      第十頁背面、二四頁背面、二五頁背面、偵卷第二二頁）
      ，核與證人即告訴人乙○○○證稱：伊騎乘ＤＭＱ－０八
      一號機車到和平東路與建國南路路口，伊是直行車，被告
      駕駛自小客車行經和平東路要右轉建國南路口，在該路口
      發生車禍等情大致相符（見本院卷第二二頁背面、偵卷第
      四頁），是審酌被告所駕駛之自小客車係沿和平東路第三
      車道切入第四車道即行由東向北右轉，然該第三車道僅可
      直行而不得右轉，有現場照片在卷可資勾稽（見偵卷第三
      一頁），故被告駕駛之車輛原係行駛於不得右轉之第三車
      道，竟為貪圖一時便利，而驟然切入第四車道並即貿然右
      轉，致擦撞告訴人所騎乘之直行機車，是被告於右轉時確
      有疏失，業臻明確，辯護人上開辯解，尚非可採。
（四）而證人乙○○○雖曾於偵查中證稱：伊被撞擊之前是停在
      機車待轉區，被告由後面撞擊伊云云（見偵卷第二一頁）
      ，然其亦於同日庭訊證稱：伊後來昏倒，昏迷一天一夜，
      伊沒有辦法確定是旁邊還是後面被撞倒等語在卷（見偵卷
      第二一、二二頁），且證人乙○○○所為由後面遭追撞之
      證詞，核與卷附上開機車及自小客車之車損照片不符，是
      證人乙○○○該次證述顯係記憶有誤所致，自無從採為論
      罪科刑之依據。
（五）綜上所述，被告前開任意性自白確與事實相符，而辯護人
      辯稱被告擁有路權云云，尚有誤會，故本件事證明確，被
      告犯行堪以認定，應依法論科。
二、查被告行為後，刑法於九十四年一月七日修正通過，於九十
    四年二月二日公布，並於九十五年七月一日施行。按行為後
    法律有變更者，適用行為時之法律，但行為後之法律有利於
    行為人者，適用最有利於行為人之法律，修正後之刑法第二
    條第一項定有明文。此條規定乃與刑法第一條罪刑法定主義
    契合，而貫徹法律禁止溯及既往原則，係規範行為後法律變
    更所生新舊法律比較適用之準據法，是刑法第二條本身雖經
    修正，但刑法第二條既屬適用法律之準據法，本身尚無比較
    新舊法之問題，應一律適用裁判時之現行刑法第二條規定以
    決定適用之刑罰法律，合先敘明。又本次刑法修正之比較新
    舊法，應就罪刑有關之共犯、未遂犯、想像競合犯、牽連犯
    、連續犯、結合犯，以及累犯加重、自首減輕暨其他法定加
    減原因（如身分加減）與加減例等一切情形，綜其全部罪刑
    之結果而為比較（最高法院九十五年度第八次刑庭會議決議
    可資參照）。經查：
（一）本件被告行為時之刑法第二百八十四條第一項後段之法定
      刑為「一年以下有期徒刑、拘役或（銀元）五百元以下罰
      金」。又依被告行為時之刑法第三十三條第五款規定：罰
      金為（銀元）一元以上。而銀元與新台幣之折算比例為三
      比一，是被告行為時罰金刑部分，經折算為新臺幣後，最
      低為新臺幣三元。而九十五年七月一日公布施行之刑法第
      三十三條第五款規定：罰金為新臺幣一千元以上。另刑法
      施行法第一條之一規定：「中華民國九十四年一月七日刑
      法修正施行後，刑法分則編所定罰金之貨幣單位為新臺幣
      。九十四年一月七日刑法修正時，刑法分則編未修正之條
      文有定有罰金者，自九十四年一月七日刑法修正施行後，
      就其所定數額提高為三十倍。但七十二年六月二十六日至
      九十四年一月七日新增或修正之條文，就其所定數額提高
      為三倍」。則刑法二百八十四條，依上開規定，罰金部分
      應提高為三十倍。又因罰金罰鍰提高標準條例第一條前段
      規定：依法律應處罰金、罰鍰者，就其原定數額得提高為
      二倍至十倍，因而就罰金之最高額而言，實與修正前罰金
      之最高額相同，因此，刑法第二百八十四條第一項後段之
      罰金刑部分於修正後應為新臺幣一千元以上一萬五千元以
      下。經比較新、舊法之結果，被告行為時之舊法對其較為
      有利。
（二）關於被告自首之問題，修正前刑法第六十二條規定「對於
      未發覺之罪自首而受裁判者，減輕其刑。但有特別規定者
      ，依其規定」，修正後刑法第六十二條則規定「對於未發
      覺之罪自首而受裁判者，得減輕其刑。但有特別規定者，
      依其規定」，比較新舊法之結果，舊法較有利於被告。
（三）另被告行為時之刑法第四十一條第一項前段規定：「犯最
      重本刑為五年以下有期徒刑以下之刑之罪，而受六個月以
      下有期徒刑或拘役之宣告，因身體、教育、職業、家庭之
      關係或其他正當事由，執行顯有困難者，得以一元以上三
      元以下折算一日，易科罰金」，又被告行為時之易科罰金
      折算標準，依修正前罰金罰鍰提高標準條例第二條前段規
      定（本條現已刪除），就其原定數額提高為一百倍折算一
      日，則本件被告人行為時之易科罰金折算標準，應以銀元
      三百元折算一日，經折算為新臺幣後，應以新臺幣九百元
      折算為一日。惟九十五年七月一日公布施行之刑法第四十
      一條第一項前段則規定：「犯最重本刑為五年以下有期徒
      刑以下之刑之罪，而受六個月以下有期徒刑或拘役之宣告
      者，得以新臺幣一千元、二千元或三千元折算一日，易科
      罰金。」比較修正前後之易科罰金折算標準，以修正前刑
      法第四十一條第一項前段規定，定易科罰金之折算標準，
      較有利於被告。
（四）綜上，依整體比較之結果，以舊法對於被告較為有利，爰
      依修正後刑法第二條第一項前段之規定，適用行為時修正
      前刑法之相關規定及罰金罰鍰提高標準條例第一條前段、
      修正前罰金罰鍰提高標準條例第二條之規定予以論處。
三、核被告所為，係犯修正前刑法第二百八十四條第一項後段之
    過失致重傷害罪。按被告於犯罪未被發覺前，向該管公務員
    告知其犯罪，而不逃避接受裁判者，即與修正前刑法第六十
    二條規定自首之條件相符；至於自首後於審判中對其犯罪事
    實有所主張或辯解者，係被告辯護權之行使，不能僅據此之
    一端即謂被告無接受裁判意思之唯一論據（最高法院八十四
    年度臺上字第八二九號判決要旨參照）。查被告於肇事後，
    於臺北市政府警察局大安分局警員曾宏政前往現場調查、處
    理時，當場向曾宏政警員承認為肇事人，有臺北市○○○○
    ○道路交通事故現場圖在卷可考（見偵卷第十四頁），足見
    被告於肇事後，於警員前往現場調查、處理時，不逃避接受
    裁判而當場向警員自首，承認為肇事人而願接受裁判，已符
    合自首要件，其嗣後縱對有無過失有所爭執，亦係其防禦權
    之行使，對於自首之事實無礙，應依修正前刑法第六十二條
    前段之規定減輕其刑。爰審酌被告就本件車禍事故之過失程
    度，告訴人左眼視力完全毀敗、右眼嚴重減損視能，領有中
    華民國殘障手冊，及被告在犯後因無資力致未能與告訴人達
    成和解等一切情狀，量處如主文所示之刑，並諭知易科罰金
    之折算標準，以示懲戒。
四、被告於案發時係在駕照逾期未換發新照前肇事致生本件事故
    ，惟其駕照係於七十二年七月二日核發，業據本院勘驗無訛
    （見本院卷第二五頁背面），其逾期未換發新照僅屬行政管
    理問題，難認在未換發新照前駕駛車輛即有增加危險性而有
    依道路交通管理處罰條例第八十六條第一項規定：「汽車駕
    駛人，無駕駛執照駕車、酒醉駕車、吸食毒品或迷幻藥駕車
    、行駛人行道或行經行人穿越道不依規定讓行人優先通行，
    因而致人受傷或死亡，依法應負刑事責任者，加重其刑至二
    分之一」加重其刑之理由，此有臺灣高等法院八十一年度法
    律座談會研究結論亦採此同一見解可資參照，併予敘明。
據上論斷，應依刑事訴訟法第二百九十九條第一項前段，刑法第
二條第一項前段、修正前刑法第二百八十四條第一項後段、第六
十二條前段、第四十一條第一項前段，罰金罰鍰提高標準條例第
一條前段、修正前罰金罰鍰提高標準條例第二條，現行法規所定
貨幣單位折算新臺幣條例第二條，判決如主文。
本案經檢察官戴文亮到庭執行職務。
中    華    民    國    九十五    年    十  月  十九  日
                    交通法庭審判長法  官  宋松璟
                                  法  官  李家慧
                                  法  官  劉煌基
以上正本證明與原本無異。
如不服本判決，應於判決送達後十日內向本院提出上訴狀（應抄
附繕本）。告訴人或被害人如對於本判決不服者，應具備理由請
求檢察官上訴，其上訴期間之計算係以檢察官收受判決正本之日
期為準。
                                  書記官  陳豪達
中    華    民    國    九十五    年    十  月  十九  日
附錄論罪法條：
中華民國刑法第284條
（過失傷害罪）
因過失傷害人者，處 6 月以下有期徒刑、拘役或 5 百元以下罰
金，致重傷者，處1年以下有期徒刑、拘役或5百元以下罰金。
從事業務之人，因業務上之過失傷害人者，處1年以下有期徒刑
、拘役或1千元以下罰金，致重傷者，處3年以下有期徒刑、拘役
或2千元以下罰金。


司法院資訊處製作；財團法人民間司法改革基金會備份。
